【裁判字號】    97,訴,320
【裁判日期】    970610
【裁判案由】    分割共有物
【裁判全文】
臺灣嘉義地方法院民事判決               97年度訴字第320號
原      告  乙○○
訴訟代理人  林芳榮律師
被      告  甲○○
上列當事人間分割共有物事件，本院於民國97年5月27日言詞辯
論終結，判決如下：
    主  文
兩造共有如附表一所示之土地准予分割如附表二所示。
訴訟費用由被告負擔四四三分之二一八，餘由原告負擔。
    事實及理由
壹、原告方面：
一、聲明：
（一）兩造共有如附表一所示土地（下稱系爭土地），准予分割
      ，其分割方法如附圖一之乙案所示：代號Ａ、面積218 平
      方公尺，歸被告取得；代號Ｂ、面積225平方公尺，歸原
      告取得。
（二）訴訟費用按兩造土地持分比例負擔。
二、陳述：系爭土地為兩造所共有，權利範圍：原告443分之225
    、被告443分之218，此有土地登記謄本可證。系爭土地並無
    法令規定或契約約定不得分割之情形，基於土地經濟有效利
    用，實有分割之必要，因無法協議分割，爰請求依裁判為分
    割。原告所提分割方案乙即如附圖一所示，公平分配道路面
    ，價值均等，且面臨道路寬度均超過4公尺，合乎建築法令
    ，將來均可申請建築。被告所提分割方案甲即如附圖二所示
    ，未兼顧共有人之利益，未公平分配道路面，不但價值不均
    等，且將原告分配成面寬僅2公尺，將來根本不能申請建築
    。系爭土地是祖產，兄弟分產，基於公平、合情、合理之原
    則，請鈞院採乙案即如附圖一所示判決分割。
貳、被告方面：
一、聲明：
（一）原告之訴駁回。
（二）訴訟費用由原告負擔。
二、陳述：就系爭土地之分割，原告曾答應被告要讓被告前後面
    寬都8公尺，故請求將系爭土地之建地分割如方案甲即如附
    圖二所示之前後兩塊，另留4.2公尺通道做為出入之用，並
    不會影響該建地之使用。
參、本院之判斷：
（一）按各共有人得隨時請求分割共有物。但因物之使用目的不
      能分割或契約訂有不分割之期限者，不在此限；又共有物
      分割之方法，不能協議決定者，法院得因任何共有人之聲
      請，命為分配，民法第823條第1項、第824條第2項分別定
      有明文。經查，系爭土地為兩造所共有，原告及被告之權
      利範圍為：原告乙○○443分之225、被告甲○○443分之2
      18，且系爭土地並無因物之使用目的不能分割或訂有不分
      割之期限，兩造復無法達成分割協定等事實，除有土地登
      記謄本1份在卷足證外，亦為兩造所不爭執，堪認為真實
      。則原告既為系爭土地之共有人，其本於共有人之地位訴
      請分割系爭土地，依上開民法所定，應無不合。
（二）關於系爭土地分割方法，本院斟酌如下：
    1.系爭土地之現況為南面臨道路，北邊、東邊、西邊均面臨
      他人所有土地，其上有兩造共有之祖厝、圍牆（即現況圖
      A、D所示）等情，業經本院至現場勘驗明確，有勘驗筆錄
      、現場略圖、現場照片及嘉義縣水上地政事務所97年2月
      20日之複丈成果圖在卷足稽，應堪採認。
    2.就系爭土地之分割方法，有原告主張之分割方案（下稱乙
      案）及被告主張之分割方案（下稱甲案），經查：
    (1)原告主張之乙案，係自系爭土地北側中心點起繪製南北方
      向之分割線，分割後西邊土地之225平方公尺歸原告所有
      ，東邊土地之218平方公尺歸被告所有。本院審酌依原告
      主張之乙案，分割後兩造分得之土地均面臨南側道路，即
      均直接面臨道路可對外通行，兩造所面臨之路寬亦大致均
      等，且分割後之地形完整，發揮土地最大經濟效用及整體
      利用價值，應為可採，爰酌定分割方法如附表二即如附圖
      一所示。
    (2)至於被告提出如附圖二所示之甲案，則自系爭土地西側之
      中心點為分割起點繪製東西方向之分割線，向東邊延伸至
      與鄰地交界距4.2公尺處，向南邊則延伸到底，此線南邊
      為被告所有，北邊為原告所有，並在東側留4.2公尺之道
      路予原告通行所用。本院審酌依被告主張之甲案，未兼顧
      共有人利益，且未公平分配道路面，造成價值不均等，並
      將使分割後原告所分得之土地必須留有通道以為對外通行
      所用，使該部分土地無法充分利用，對原告非屬公允之分
      割方案，地形亦因而不完整，將減損系爭土地之最大效用
      及整體經濟價值。是本院認被告所提之分割方案，尚無可
      採。
（三）綜上所述，系爭土地依其使用目的並非不能分割，共有人
      間亦無不能分割之約定，然迄今未能協議分割，本院審酌
      系爭土地之現有使用狀況、分割後之對外通行道路、發揮
      土地最大經濟效用及整體利用價值等一切情狀，認附表二
      所示之分割方案符合土地分割之經濟效用及整體利用價值
      ，堪認係適當、公允之分割方法。從而，原告本於共有人
      之資格，起訴請求系爭土地分割，即屬正當，應予准許。
      本院因而准命分割系爭土地如主文第1項所示。
（四）再按因分割共有物而涉訟，由敗訴當事人負擔訴訟費用顯
      失公平者，法院得酌量情形，命勝訴之當事人負擔其一部
      ，民事訴訟法第80條之1定有明文。兩造係因分割系爭土
      地無法達成協議而涉訟，但各自所為之行為均為維護自身
      權益，揆諸上揭說明，本件訴訟費用應按兩造於系爭土地
      之應有部分比例負擔始符公平，爰定訴訟費用分擔如主文
      第2項所示。
肆、本案事證已臻明確，兩造其餘主張陳述及所提之證據，均不
    影響本案判決，毋庸再予審酌，附此敘明。
伍、訴訟費用裁判之依據：民事訴訟法第78條、第80條之1。
中    華    民    國    97    年     6    月    10    日
                  民一庭法  官  游悅晨
以上正本係照原本作成
如對本判決上訴須於判決送達後20日內向本院提出上訴狀
中    華    民    國    97    年     6    月    10    日
                        書記官  張富
附表一
┌──┬──────┬──────────┬───┬──┬───┐
│編號│土地坐落位置│  共有人及應有部分  │面積（│地目│使用  │                  │
│    │            │                    │平方公│    │分區  │                 │
│    │            │                    │尺）  │    │      │                 │
├──┼──────┼──────────┼───┼──┼───┤
│1   │嘉義縣太保市│原告：443分之225    │443   │建  │鄉村區│
│    │頂港子墘段  │被告：443分之218    │      │    │      │
│    │315之4地號  │                    │      │    │      │
└──┴──────┴──────────┴───┴──┴───┘
附表二（如附圖一）
┌────┬─────┬───────────┐
│附圖編號│   面積   │土地分割後之所有權人  │
│        │(平方公尺)│                      │
├────┼─────┼───────────┤
│Ａ      │218       │分歸被告甲○○取得。  │
├────┼─────┼───────────┤
│Ｂ      │225       │分歸原告乙○○取得。  │
└────┴─────┴───────────┘


司法院資訊處製作；財團法人民間司法改革基金會備份。
